---
title: Aplicativo Shiny para Regressão COM-Poisson
author: autoria Eduardo E. R. Junior - DEST/UFPR
date: "Versão 0.1 - 16 de dezembro de 2015"
---

```{r, include = FALSE}

## Carrega as bibliotecas e funções utilizadas
library(CompGLM)
library(rmarkdown)
library(knitr)
source("../global.R")

## Denifições do documento
opts_chunk$set(
  cache = FALSE,
  dev.args = list(family = 'Palatino'),
  echo = FALSE,
  fig.width = 9,
  fig.height = 5,
  comment = ">"
)

## Carrega os dados gerados pela interface
load("image.RData")

```

# Introdução #

Este documento foi produzido interativamente via interface web através
do aplicativo Shiny para Regressão COM-Poisson[^CMPshiny]. O aplicativo
foi elaborado por Eduardo E. R. Junior como parte da disciplina CE089 -
Ferramentas para Documentos Dinâmicos Reproduzíveis[^ce089] ministrada
pelo profº Dr. Walmes M. Zeviani. Todo o desenvolvimento se deu sob o
sistema de versionamento Git e está disponível _on-line_ através do
serviço GitLab[^gitlab] fornecido pelo C3SL (Centro de Computação
Científica e Software Livre).

Os resultados a seguir são referentes aos dados carregados por
`r x$name` às `r format(Sys.time(), "%Hh%Mmin")` do dia
`r format(Sys.time(), '%d de %B de %Y')`. 

`r x$text[1]`

# Conjunto de dados #

Os dados analisados se dispõem da forma como apresentado na tabela
abaixo, onde as colunas representam as variáveis observadas ou
experimentadas e as linhas as unidades amostrais.

```{r, results = "asis"}

da <- x$data
kable(head(da), align = rep("c", ncol(da)))

```

Uma representação gráficas das variáveis, escolhidas como as mais
importantes no contexto do problema, é apresentado no gráfico abaixo.

```{r}

da <- da[, x$vars]
if (!is.data.frame(da)) {
    barplot(table(da))
} else plot(da)

```

Com isso já temos o embasamento necessário para propôr um modelo
estatístico condizente com nosso problema.

# O modelo COM-Poisson

Como os dados analisados representam contagens, temos como abordagem
padrão o modelo _Poisson_, porém em muitas situações a suposição de
equidispersão deste modelo não é atendida. Uma alternativa paramétrica,
bastante flexível para dados desta natureza é considerarmos a
distribuição _COM-Poisson_. A função densidade de probabilidade desta
distribuição, segue a forma:

$$
f(y; \lambda; \nu) = \frac{ \lambda_i ^ y}{ ( y! ) ^ \nu } Z( \lambda, \nu)
$$

```{r, include = FALSE}

## Montando a forma do preditor
preditor <- ifelse(
    length(x$vars) == 1,
    "$\\beta_0$",
    paste0("$\\beta_{", c(0, x$vars[-1]), "}$", collapse = "+")
)

```

Onde adotamos para o parâmetro $\lambda$ um preditor linear em função
das covariáveis. Neste caso o preditor linear é da forma:

* `r preditor`

## Avaliação da fuga de equidispersão ##

Uma das suposições do modelo _Poisson_ é a propriedade de equidispersão,
isso significa que o modelo pressupõe e a média e variância se
relacionam de forma linear, numa relação 1 pra 1. Já o modelo
_COM-Poisson_ é mais flexível ao ponto de permitir que esta relação
média-variância não seja linear, uma das características favoráveis do
modelo _COM-Poisson_ é que ele tem como caso particular a própria
distribuição _Poisson_, quando o parâmetro $\nu$ é fixado em 1.

Com isso podemos avaliar a fuga da suposição de equidispersão através de
um teste de razão de verossimilhanças usual entre os modelos _Poisson_
e _COM-Poisson_ com mesmo preditor linear, que estará testando se o
parâmetro $\nu$ é igual à 1. Esta avaliação é apresentada na tabela
abaixo:


```{r, results = "asis"}

kable(myanova(x$models), align = rep("c", 5))

```

## Estimativas do modelo ajustado ##

As estimativas do modelo _COM-Poisson_ ajustado aos dados, seguindo o
preditor linear descrita na seção anterior são:

```{r}

summary(x$models$modelC)

```

## Avaliação dos resíduos ##


```{r}

Y <- x$data[, x$vars[1]]
plot(Y - mypredict(x$models$modelC, Y), ylab = "Resíduos ordinários")

```

# Conclusão #

`r x$text[2]`

[^CMPshiny]: http://shiny.leg.ufpr.br/eduardo/CMPshiny
[^ce089]: http://www.leg.ufpr.br/~walmes/ensino/ce064-2015-02/
[^gitlab]: https://gitlab.c3sl.ufpr.br/eerj12/ce064/tree/master/appComPoisson

